臺灣嘉義地方法院民事判決
111年度建字第11號
原      告  億展環保有限公司

法定代理人  林貴美  
訴訟代理人  游慶華  
被      告  廖展聖  
            陸軍特種作戰指揮部特種作戰第三營

上一人
法定代理人  盧彥佑  
訴訟代理人  鄭嵂元  
            李健榮  
            陳哲儀  
上列當事人間請求給付工程款事件，本院於111年10月18日言詞
辯論終結，判決如下：
    主  文
被告陸軍特種作戰指揮部特種作戰第三營應給付原告新臺幣壹佰
壹拾陸萬玖仟伍佰柒拾元，及自判決確定之日起至清償日止，按
年利率百分之五計算之利息。
原告其餘之訴駁回。
訴訟費用由被告陸軍特種作戰指揮部特種作戰第三營負擔二分之
一，餘由原告負擔。
本判決於原告以新臺幣叁拾玖萬元為被告供擔保後，得假執行。
原告其餘假執行之聲請駁回。
    事實及理由
一、原告主張：
　　原告經公開招標程序於107年12月11日與訴外人陸軍航空特
    戰指揮部（下稱航特部）簽定訂購軍品契約，契約總價為新
    臺幣（下同）3,364,000元，約定由原告於108年1月1日起至
    109年12月31日止為被告清運及處理一般廢棄物（含巨大垃
    圾及大型廢樹木），每清運1噸垃圾為5,800元。嗣因衛生局
    檢驗時發現精忠營區有登革熱，所以要砍樹，斯時陸軍特種
    作戰指揮部特種作戰第三營（下稱特三營）之中校營長即被
    告廖展聖遂於109年7、8月間指示聯繫原告清運樹木，雙方
    並同意以清運垃圾的重量×上開契約所約定之單價來計算報
    價，機械費用則由原告自行負擔，因原告公司欠缺相關機具
    清除精忠營區後方樹木及清運清除後所產生之樹木廢棄物，
    原告遂委請下游廠商即訴外人益生環保有限公司進行相關清
    除作業共計24車。嗣原告於109年8月31日開立1,169,570元
    之統一發票向陸軍特種作戰指揮部（下稱特指部）請款遭拒
    ，遂提起本件訴訟，請求被告應給付原告1,169,570元。並
    聲明：1.被告應給付原告1,169,570元及自判決確定之日起
    至清償日止，按年利率5%計算之利息；2.訴訟費用由被告負
    擔；3.原告願供擔保，請准宣告假執行。
二、被告陸軍特種作戰指揮部特種作戰第三營之答辯：
㈠、緣109年7月22日衛生局至特三營精忠營區實施登革熱防疫稽
    查，因該營區北面樹木雜亂，為避免病媒蚊孳生而有檢整精
    忠營區後方樹木及清運樹木廢棄物之需求，時任特三營營長
    即被告廖展聖於109年7月29日違背政府採購法及國軍採購作
    業規定，未經公開招標即逕指示連長即訴外人王佳弘上尉直
    接聯繫原告辦理上開樹木清運事宜。嗣原告於109年8月31日
    開立1,169,570元統一發票向特指部請款，卻無法提供樹木
    廢棄物焚化與掩埋證明，且核銷金額超過10萬元，需經內部
    調查而暫停撥款迄今。被告廖展聖因上開事件遭偵辦，嗣雖
    經嘉義地方檢察署檢察官以110年度軍偵字第28號、34號為
    不起訴處分，然原告以清除、處理廢棄物為業，應熟知廢棄
    物清理法相關規定，明知其所持之一般廢棄物清運許可證已
    於109年4月20日屆期，依廢棄物清理法第46條、第49規定，
    不得從事一般廢棄物清除，且又缺乏清運所需機具，更明知
    與航特部所成立之契約不包含砍伐樹木及清運，卻仍違反政
    府採購法超過10萬元應另行公開招標之規定，逕自與特三營
    營長廖展聖口頭成立廢棄物清運契約(下稱系爭契約)，刻意
    規避正常招標程序及請款要件，其行為已違反國家法律秩序
    之基本原則或社會一般道德觀念，顯然違反公序良俗及強制
    規定，依民法第71條、第72條規定應屬無效之契約。另被告
    廖展聖違反政府採購法規定未公開招標逕與原告成立系爭契
    約，該法律行為顯非依法定方式為之，依民法第73條規定，
    法律行為不依法定方式屬無效，故系爭契約無論係對被告特
    三營或被告廖展聖皆不生效力。
㈡、縱認系爭契約有效，然被告廖展聖與原告才是系爭契約之當
    事人，系爭契約之效力應僅存在於被告廖展聖與原告間，與
    被告特三營無涉，應由被告廖展聖自己負責對原告給付契約
    之工程款。
㈢、又縱認系爭契約對被告特三營有效，然原告遲無法提出隨車
    持有載明一般廢棄物產生源及處理地點之證明文件，其本身
    又未具廢棄物清運許可證，則可推斷原告確實有違反廢棄物
    清理法之情事，倘日後遭檢舉違法掩埋廢棄物，將使被告特
    三營遭裁罰，並需承擔事後回復原狀費用，依公平原則，應
    將被告特三營應承擔回復原狀費用之風險，依嘉義縣一般廢
    棄物代清除處理收費標準第7條第1項第1款，每公噸3,000元
    至5,000元之收費規定自原告請求之工程款中扣除。本件原
    告共清運202公噸，故原告得請求之工程款應再扣除306,000
    元（計算式：202公噸×3,000元=306,000元）或1,010,000元
    （計算式：202公噸×5,000元=1,010,000元）。並聲明：駁
    回原告之訴。
三、被告廖展聖則以：
    其所屬為下級單位，僅係營區指揮官，協助上級解決登革熱
    問題，負責營區安全及衛生，原告所為工程，因缺焚化證明
    ，才無法請求。倘原告提出上開證明文件，應可核銷請款。
    原告應對機關提告，而非對被告廖展聖個人請求給付款項等
    語置辯。並聲明：駁回原告之訴。
四、本院得心證之理由：
㈠、原告前經公開招標程序於107年12月11日與訴外人航特部簽定
    訂購軍品契約（下稱軍品契約），契約總價為3,364,000元
    ，約定由原告於108年1月1日起至109年12月31日止為被告清
    運及處理一般廢棄物（含巨大垃圾及大型廢樹木），每清運
    1噸垃圾為5,800元。嗣衛生局於109年7月22日至特三營精忠
    營區實施登革熱防疫稽查，發現該營區北面樹木雜亂，為避
    免病媒蚊孳生，認有檢整精忠區後方樹木及清運樹木廢棄物
    之需求，時任特三營營長即被告廖展聖於109年7月29日指示
    連長即訴外人王佳弘上尉直接聯繫原告辦理上開樹木清運事
    宜，雙方並同意以清運垃圾的重量×上開契約所約定之單價
    來計算報價，機械費用則由原告自行負擔，因原告公司欠缺
    相關機具清除精忠營區後方樹木及清運清除後所產生之樹木
    廢棄物，原告遂委請下游廠商即訴外人益生環保有限公司進
    行相關清除作業共計24車。原告及被告廖展聖與訴外人石芸
    榕因上開事件涉犯違反貪污治罪條例等案件，經嘉義地方檢
    察署檢察官以110年度軍偵字第28號、第110年度軍偵字第34
    號為不起訴處分等情，業據兩造分別提出臺灣嘉義地方檢察
    署檢察官110年度軍偵字第28號、第34號不起訴處分書（見
    本院卷第9-15頁）、特三營砍樹開銷明細（見本院卷第17-1
    9頁）、地磅記錄單（見本院卷第21-26頁）、陸軍航空特戰
    指揮部訂購軍品契約（見本院卷第83-162頁）、營區現場照
    片（見本院卷第197頁）、夾子車清運各區之照片（見本院
    卷第199-206頁、第223-238頁）等件為憑，並為兩造所不爭
    執，上開事實堪信為真實。
㈡、原告主張其於109年7月29日受時任特三營營長即被告廖展聖
    指示，清運特三營精忠營區後方樹木及清運樹木廢棄物等工
    程，原告再委請下游廠商即訴外人益生環保有限公司進行相
    關清除作業共計24車，完成清運工作，被告特三營應給付原
    告1,169,570元之工程款等語；被告特三營則以原告與被告
    廖展聖所成立之系爭契約因違反禁止規定及公序良俗，且不
    依法定方式為之而無效。縱認有效，該契約亦僅存在原告與
    被告廖展聖間，與被告特三營無涉。又縱認被告特三營應給
    付原告工程款，然應扣除被告特三營因此承擔以後回復原狀
    風險之相關費用等語置辯；被告廖展聖則以其僅係協助上級
    解決登革熱問題之營區指揮官，原告應向機關請求給付工程
    款，而非對其個人請求給付等語置辯。則本件應審酌之爭點
    厥為：㈠、系爭契約存在於何人之間？㈡、原告得向何人請求
    給付工程款？其得請求之工程款金額為若干？應否預先扣除
    被告特三營承擔以後回復原狀之相關費用？
㈢、經查，原告與訴外人航特部所簽訂之訂購軍品契約，係針對
    被告特三營所在嘉義精忠營區之一般廢棄物含巨大垃圾及大
    型廢樹木（枝、葉）枝清運及處理，此有陸軍航空特戰指揮
    部訂購軍品契約（見本院卷第83-162頁）乙份附卷可稽。而
    本件係因衛生局於109年7月22日至特三營精忠營區實施登革
    熱防疫稽查，發現該營區北面樹木雜亂，為避免病媒蚊孳生
    ，認有檢整精忠區後方樹木及清運樹木廢棄物之需求，而進
    行樹木之砍除及清運工作，需要動用機械設備砍除樹木，與
    上開軍品契約約定僅由原告清運營區日常產生之垃圾並不相
    同。正因如此，才須由被告即當時營區營長廖展聖透過當時
    之連長即訴外人王佳弘上尉直接聯繫原告辦理上開樹木砍除
    及清運事宜，雙方並同意以清運垃圾的重量×上開契約所約
    定之單價來計算報價，機械費用則由原告自行負擔之共識。
    如係在上開軍品契約清運之工作範圍，則原告依照該契約進
    行垃圾清運請款即可，何須由訴外人王佳弘出面與原告另外
    就樹木砍除及清運事宜及費用計收之標準？可見，本件樹木
    砍除及清運工作之約定，為另外成立之契約，與軍品契約無
    關。
㈣、次查，被告廖展聖當時為特三營指揮官，為該營區之代表人
    ，當時營區確有樹木有待砍除及清運，以符合嘉義縣衛生局
    之要求，故其指派當時之連長即訴外人王佳弘與原告協商樹
    木砍除及清運之事宜，為營區環境整潔之所需，非為被告廖
    展聖私人之事務，並無以其個人身分與原告訂立契約之必要
    ，系爭契約顯然為被告廖展聖以另一被告特三營之代表人身
    份與原告所簽訂之勞務契約堪以認定。故系爭勞務契約應存
    在於原告與被告特三營之間甚明。
㈤、原告當初同意按前揭軍品契約約定清運垃圾之單價作為本件
    樹木砍除及清運工作之計價基準，所需使用之機具費用由原
    告自行吸收等情，業據原告訴訟代理人陳明在卷（見111年9
    月13日準備程序筆錄，本院卷第191頁），核與被告特三營
    當時與原告接洽之連長即訴外人王佳弘陳述之內容相符（見
    111年9月13日準備程序筆錄，本院卷第193頁），堪認本件
    原告所提供之樹木砍除及清運勞務，雙方約定係以前揭軍品
    契約約定之計價方式計算報酬。經查，前揭軍品契約約定，
    一般廢棄物清運及處理，每公噸單價為5,800元（見本院卷
    第84頁），而本件原告樹木砍除及清運數量合計為201.65公
    噸，此有原告提出而被告不爭執其真正之地磅紀錄單24紙附
    卷可稽（見本院卷第21-26頁）。再按每公噸5,800元計價，
    則原告可得請求被告特三營給付之承攬報酬為1,169,570元
    （計算式：201.65公噸×5,800元＝1,169,570元）。
㈥、從而，原告本於承攬之法律關係請求被告特三營應給付1,169
    ,570元，及自判決確定之日起至清償日止，按年利率5%計算
    之利息，為有理由，應予准許。至於被告廖展聖並非本件承
    攬契約之當事人，原告請求其共同給付1,169,570元之承攬
    報酬，則為無理由，自應予以駁回。　　　　　　
㈦、原告陳明願供擔保，聲請宣告假執行，經核其勝訴部份，合
    於法律規定，爰酌定相當之擔保金額宣告之；其餘假執行之
    聲請，因該部份訴之駁回而失所依據，應予駁回。
㈧、兩造其餘主張及所提證據與本院上開論斷無涉或無違，不予
    贅述。
五、訴訟費用負擔之依據：民事訴訟法第79條。
中　　華　　民　　國　　111 　年　　11　　月　　11　　日
                       民事第三庭法　官  曾文欣
以上正本係照原本作成。
如對本判決上訴須於判決送達後20日內向本院提出上訴狀（須按
對造人數提出繕本）。
如委任律師提起上訴者，應一併繳納上訴審裁判費。
中　　華　　民　　國　　111 　年　　11　　月　　11　　日
                                 書記官　陳慶昀